臺灣澎湖地方法院民事判決　　　　　　　 99年度簡上字第9號
上　訴　人　　陳見仲
上　訴　人　　陳永隆
上　一　人
訴訟代理人　王仁聰律師
　　　　　　蔡桓文律師
　　　　　　陳百霖
上列當事人間請求拆屋還地等事件，兩造對於中華民國99年11月
3日本院馬公簡易庭99年度馬簡字第38號第一審判決，各自提起
上訴，本院於民國100年3月29日言詞辯論終結，判決如下：
    主  文
兩造上訴均駁回。
第二審訴訟費用由兩造各自負擔。
    事實及理由
一、上訴人陳見仲主張：澎湖縣馬公市○○○段721地號土地，
    為上訴人陳見仲所有，但上訴人陳永隆在同段722地號鄰地
    建築之房屋，越界侵入721地號土地，上訴人陳見仲自得依
    據所有權法律關係，訴請上訴人陳永隆拆除越界房屋並返還
    土地；同時，722地號土地，雖登記為上訴人陳永隆所有，
    但該土地原為訴外人陳炳怡所有，陳炳怡於60年間，即以該
    土地上之圍牆為界而將該筆土地北側之1/3賣予上訴人陳見
    仲之父，並由上訴人陳見仲占有使用，嗣上訴人陳永隆之兄
    陳文回擅自拆除該圍牆越界建築，經上訴人陳見仲之母陳著
    發現後，由陳著與陳文回再訂立合約確定上訴人陳見仲就以
    牆為界之722號土地北側1/3範圍有占有使用權利，乃上訴人
    陳永隆卻於99年間，在722號北側上訴人陳見仲占有之土地
    上興建圍牆，上訴人陳見仲自得依據占有法律關係，訴請上
    訴人陳永隆拆除圍牆。並聲明：上訴人陳永隆應將坐落澎
    湖縣馬公市○○○段721地號土地上如附圖A、C所示地上物
    之越界部分拆除，將土地返還上訴人陳見仲；上訴人陳永
    隆應將坐落澎湖縣馬公市○○○段722地號土地上如附圖
    Ａ、Ｂ、Ｃ、Ｄ地上物北側紅色線段所示之圍牆拆除。願
    供擔保請准宣告假執行。
二、上訴人陳永隆抗辯：上訴人陳永隆於58年間，在722地號土
    地上建築如附圖A所示地上物，當時鄰地721地號土地為訴外
    人陳寶鳳所有，陳寶鳳明知越界建築，卻無異議，且兩造家
    族早已協議容許上訴人陳永隆越界建築，則上訴人陳見仲既
    繼受取得該筆土地所有權，自不得再請求拆除越界房屋。而
    上訴人陳永隆於80年間，又興建如附圖C所示地上物，當時
    並未越界，日後因土地重測，才出現越界問題，故上訴人陳
    永隆否認越界事實。同時，上述兩筆地上物，越界面積不大
    ，不妨礙上訴人陳見仲使用土地，則上訴人陳見仲要求拆除
    ，應屬權利濫用。至於上訴人陳永隆於99年間，另在自己所
    有722地號土地北側興建圍牆，應屬所有權之合理使用，自
    無拆除圍牆之必要，況依60年2月22日之合約約定，上訴人
    陳見仲就722地號土地僅能耕作使用，乃其嗣在該地號上另
    做建築等使用，已違反合約約定，上訴人陳永隆自得終止契
    約，索回上訴人陳見仲占用之部分而自由在其上興建圍牆。
    並聲明：上訴人陳見仲之訴駁回；如受不利判決，願供
    擔保請准宣告免為假執行。
三、原審各為上訴人一部勝訴、一部敗訴判決，命上訴人陳永隆
    拆除坐落澎湖縣馬公市○○○段722地號土地上如附圖Ａ、
    Ｂ、Ｃ、Ｄ地上物北側紅色線段所示之圍牆，並駁回其關於
    拆除附圖A、C所示地上物之請求，且就上訴人陳見仲勝訴部
    分依職權宣告假執行及命預供擔保得免為假執行。上訴人不
    服，均提起上訴，上訴人陳見仲於本院上訴聲明：原判決
    不利於上訴人陳見仲之部分廢棄；上訴人陳永隆應將坐落
    於澎湖縣馬公市○○○段721地號土地上如原判決附圖A、C
    地上物拆除，將土地返還上訴人陳見仲，上訴人陳永隆則於
    本院上訴聲明：原判決不利於上訴人陳永隆之部分廢棄。
    上開廢棄部分，上訴人陳見仲在第一審之訴及假執行之聲
    請均駁回。
四、兩造不爭執之事實：
（一）澎湖縣馬公市○○○段721地號土地，早年為上訴人陳見
      仲姑姑陳寶鳳所有，於61年1月11日移轉登記為上訴人陳
      見仲父親陳魚其所有，再於79年5月23日移轉登記為上訴
      人陳見仲所有。
（二）如附圖A所示地上物，為上訴人陳永隆於58年間建築完成
      之房屋，門牌號碼為澎湖縣馬公市山水里珠江93之1號，
      該房屋主要坐落在722地號上，但建築時已越界至721地號
      土地上，房屋目前由上訴人陳永隆占有使用當中。
（三）如附圖C所示地上物，為上訴人陳永隆於80年間建築完成
      之鐵皮屋，由上訴人陳永隆占有使用當中。
（四）澎湖縣馬公市○○○段722地號土地，早年為訴外人陳旺
      所有，於65年10月15日移轉登記為訴外人陳炳怡所有，又
      於65年11月24日移轉登記為上訴人陳永隆母親陳黃批所有
      ，再於89年3月11日移轉登記為上訴人陳永隆所有。
（五）如附圖所示地上物北側之圍牆，為上訴人陳永隆於99年4
      月間所興建，全部坐落在上訴人陳永隆所有722地號土地
      上。
五、本件上訴人陳見仲主張722地號土地上如附圖A、B、C、D 地
    上物北側紅色線段所示之圍牆，雖為上訴人陳永隆在自己土
    地上興建，但該部分土地上訴人陳見仲具備占有使用之權利
    ，故上訴人陳永隆仍應拆除圍牆等語。上訴人陳永隆則辯稱
    興建圍牆屬於所有權之合理行使，無須拆除等語。經查：
（一）722地號土地雖為上訴人陳永隆所有，有土地登記謄本可
      稽，但該筆土地地上物之北側部分，早年即由上訴人陳見
      仲家族耕作，日後為上訴人陳見仲出入721地號土地時通
      行使用之事實，為兩造所不爭執，且有現場照片可查，並
      經原審法院勘驗明確，有勘驗筆錄及附丈成果圖可據。因
      此，99年4月間上訴人陳永隆建築圍牆以前，上訴人陳見
      仲就該部分土地具備占有事實一節，應可認定。
（二）卷附「一部份土地賣渡證書」（原審卷第11、12頁）1紙
      記載「土地標示：澎湖縣馬公鎮○○○段九七七地號（重
      測後即為系爭山水南段722地號）；一部分參份之壹賣渡
      ；金額新台幣壹萬元；土地原是作菜圃之用，茲因台端（
      即陳魚其）欲為建築物之用地‧‧‧；一部份土地參份之
      壹有圍牆為界係屬北平（邊）；買受人：陳魚其；賣渡人
      ：陳炳怡；中華民國六拾年壹月拾八日」等語，參酌本院
      卷附原坐落722地號土地上之圍牆殘痕照片及兩造在722地
      號上之土地利用現況等情，堪認上訴人陳見仲之父陳魚其
      曾於60年1月18日向訴外人陳炳怡（陳炳怡原為722號土地
      之有權使用人，嗣於65年11月24日將該土地移轉登記予上
      訴人陳永隆母親陳黃批所有，再於89年3月11日移轉登記
      為上訴人陳永隆所有，有土地登記謄本等可稽）購買以原
      圍牆為界之722號土地北側3分之1範圍擬供建築使用。又
      卷附「合約書」（原審卷第137頁）1紙（兩造對於該合約
      之效力於原審最後言詞辯論期日均予承認）記載：「甲方
      （即上訴人陳永隆之兄陳文回）有坐落澎湖縣馬公鎮○○
      ○段九七七地號而乙方（即上訴人陳見仲之母陳著）亦有
      土地壹筆坐落豬母水段九七八地號（嗣分割增加豬母水段
      978之1地號，豬母水段978地號重測後為山水南段725地號
      、豬母水段978之1地號重測後為山水南段726地號）地勢
      相連接甲方在其所有之地上建築房屋有侵過乙方之土地少
      許，而乙方所有之土地雖無房屋係作耕地亦有侵過甲方之
      地少許‧‧‧；立合約人甲方陳文回，乙方陳著；中華民
      國六拾年貳月貳拾貳日；另訂約就侵過之地點以牆為界」
      等語，參諸上情及該合約所載「豬母水段九七七地號與九
      七八地號地勢相連接」、「以牆為界」，而上開一部份土
      地賣渡證書所載原圍牆北側之土地應坐落於與山水南段
      725（重測前為豬母水段978地號）、726地號（重測前為
      豬母水段978之1地號，分割自978地號）相連接之系爭山
      水南段722地號土地上（見附圖土地坐落相關位置）等，
      足見上訴人陳永隆兄長陳文回於60年2月22日仍以原圍牆
      為界確認上訴人陳見仲就722地號土地北側1/3範圍有占有
      使用權利。
（三）民法第962條規定：「占有人，其占有被侵奪者，得請求
      返還其占有物；占有被妨害者，得請求除去其妨害；占有
      有被妨害之虞者，得請求防止其妨害。」，上訴人陳見仲
      為山水南段722地號土地北側1/3範圍之占有人，且屬有權
      占有，上訴人陳永隆在上訴人陳見仲該有權占有之範圍內
      ，遽予興建如附圖紅線所示之圍牆，顯然妨害上訴人陳見
      仲之占有，上訴人陳見仲依據上述法律規定，訴請上訴人
      陳永隆拆除圍牆，自屬有理。上訴人陳永隆雖辯稱：上訴
      人陳見仲嗣未將山水南段722地號土地繼續做耕地使用，
      有違上開合約書之約定，上訴人陳永隆得終止合約取回土
      地云云，惟上開合約書所載「乙方所有之土地雖無房屋係
      作耕地」係指締約時土地使用之現況，而合約內容既無另
      就該部分土地日後之用途予以設限，上訴人陳見仲自得在
      符合法令之條件下自由使用該部分土地（即山水南段722
      地號土地北側1/3範圍），上訴人陳永隆此部分所辯，尚
      無所本，不足採信。
六、上訴人陳見仲主張如附圖A、C所示之地上物，為上訴人陳永
    隆所有無權越界建築之地上物，上訴人陳永隆應拆除越界部
    分返還土地等語。上訴人陳永隆則抗辯附圖A越界建築當時
    ，曾獲得鄰地所有人之同意，且土地使用權利兩造家族已有
    協議，並非無權占有土地；附圖C部分並未越界，係土地重
    測導致地界改變，才會發生測量認為越界之情形，且上訴人
    陳見仲為權利濫用等語。經查：
（一）上訴人陳永隆在722地號土地建築附圖A所示地上物時，鄰
      地721地號土地為陳寶鳳所有之事實，業如前述。而根據
      卷內資料，並無任何陳寶鳳同意或默認上訴人陳永隆越界
      建築之直接證據，故上訴人陳永隆所稱鄰地所有人對該地
      上物越界建築並無異議之事實，尚難逕予採信。
（二）上訴人陳永隆所有如附圖C所示地上物，是否越界侵入上
      訴人陳見仲所有721地號土地0.73平方公尺之事實，兩造
      雖有爭執，但根據現有證據資料，仍應依澎湖地政事務所
      測量結果，認定該地上物越界0.73平方公尺之事實。
（三）根據卷內澎湖地政事務所土地複丈成果圖所示，上訴人陳
      永隆於80年間建築如附圖C所示地上物時，緊貼地界線建
      築，應無越界之意思，且越界範圍僅僅0.73平方公尺，實
      際面積甚小，應不妨礙上訴人陳見仲利用土地，應可認定
      。
（四）上訴人陳見仲提起本件訴訟，起因於上訴人陳永隆在722
      地號土地北側興建圍牆妨礙通行所致，有卷內資料可查，
      並非實際有利用附圖A、C所示越界範圍之計畫。因此，上
      訴人陳見仲訴請上訴人陳永隆拆除該越界部分地上物，對
      於上訴人陳見仲自身並無實質利益，更無助於整體社會效
      率，應認定為上訴人陳見仲係以損害上訴人陳永隆為主要
      目的，而屬權利濫用。
（五）綜上所述，上訴人陳永隆所有如附圖A、C所示之地上物，
      雖有越界建築之事實，但因上訴人陳見仲主張拆除返還，
      屬於權利濫用，故應駁回上訴人陳見仲此部分之訴。
七、從而，上訴人陳見仲訴請拆除722地號土地上如附圖A、B、C
    、D地上物北側紅色線段所示之圍牆，為有理由，應予准許
    。其逾此範圍之請求，為無理由，應予駁回。原審分別為上
    訴人一部勝訴、一部敗訴判決，判決命上訴人陳永隆拆除坐
    落澎湖縣馬公市○○○段722地號土地上如附圖Ａ、Ｂ、Ｃ
    、Ｄ地上物北側紅色線段所示之圍牆，並駁回其關於拆除附
    圖A、C所示地上物之請求，且就上訴人陳見仲勝訴部分依職
    權宣告假執行及命預供擔保得免為假執行，經核並無違誤。
    兩造各就其敗訴部分上訴，指摘原判決不當，求予廢棄改判
    ，為無理由，均應駁回其上訴。
八、據上論結，本件兩造之上訴，均為無理由，依民事訴訟法第
    436條之1第3項、第449條第1項、第78條、第463條，判決如
    主文。
中    華    民    國   100    年    4     月    12    日
                  民事庭  審判長法  官  管安露
                                法  官  李宛玲
                                法  官  陳順輝
以上正本係照原本作成。
本判決不得上訴。
中    華    民    國   100    年    4     月    13    日
                                書記官  王耀煌